【裁判字號】    98,上易,2622
【裁判日期】    981209
【裁判案由】    詐欺
【裁判全文】
臺灣高等法院刑事判決                98年度上易字第2622號
上  訴  人  臺灣士林地方法院檢察署檢察官
被      告  丙○○
上列上訴人因被告詐欺案件，不服臺灣士林地方法院中華民國98
年8月31日98年度易字第344號第一審判決（起訴案號：臺灣士林
地方法院檢察署98年度偵緝字第650號；併辦案號：臺灣臺南地
方法院檢察署98年度偵字第14085號），提起上訴，本院判決如
下：
    主    文
原判決撤銷。
丙○○幫助意圖為自己不法之所有，以詐術使人將本人之物交付
，處有期徒刑肆月，如易科罰金，以新臺幣壹仟元折算壹日。
    事    實
壹、丙○○預見金融帳戶與金融卡提供他人使用，將幫助他人實
    施詐欺犯罪，竟基於幫助他人犯罪之不確定故意，於民國98
    年2月17日接續前往土地銀行內湖分行開立帳號00000000000
    號之帳戶（下稱土銀內湖分行帳戶），暨臺北市○○○路○
    段111號之國泰世華銀行新湖分行開立帳號000000000000號
    之帳戶（下稱國泰世華新湖分行帳戶），隨即於同日，在不
    詳地點，將上開帳戶之存摺、提款、提款卡及密碼提供交予
    真實姓名、年籍不詳之成年人使用。嗣不詳之成年人所屬詐
    欺集團成員，以共同基於意圖為自己不法所有，實施下列詐
    欺取財犯行：
一、98年2月23日下午1時許，某姓名年籍不詳之成年人以電話向
    乙○○詐稱其係友人「銀鳳」而需款調度，致乙○○陷於錯
    誤，於同日依指示匯款新臺幣（下同）17萬元至土銀內湖分
    行帳戶，旋遭提領一空，嗣乙○○發覺有異，報警處理。
二、自98年2月15日起至同年3月10日止，某姓名年籍不詳之成年
    人陸續撥打電話予住於臺南市○區○○路之甲○○，佯稱其
    有取得六合彩號碼之管道，致甲○○陷於錯誤，而於同年3
    月23日某時依詐欺集團指示以臨櫃匯款方式，匯款20萬元至
    國泰世華新湖分行帳戶內。嗣經甲○○發覺有異，始知遭詐
    騙。
貳、案經臺北市政府警察局內湖分局報告臺灣士林地方法院檢察
    署檢察官偵查起訴及臺灣臺南地方法院檢察署移送併辦審理
    。
    理    由
壹、程序方面：
一、按被告以外之人於審判外之言詞或書面陳述，除法律有規定
      者外，不得作為證據，刑事訴訟法第159條第1項固有明文
    。被告以外之人於審判外之陳述，經當事人於審判程序同意
    作為證據，法院審酌該言詞陳述或書面陳述作成時之情況，
    認為適當者，亦得為證據；當事人、代理人或辯護人於法院
    調查證據時，知有上開刑事訴訟法第159條第1項不得為證據
    之情形，而未於言詞辯論終結前聲明異議者，視為有前項之
    同意，刑事訴訟法第159條之5定有明文。查證人即被害人乙○○、甲○○於警詢之陳述，雖屬被告以外之人於審判外之
    陳述。惟本院審酌被告及檢察官均同意該等證述作為證據，
    且該等陳述作成時之情況，核無違法取證及證明力明顯過低
    之瑕疵，為證明犯罪事實所必要，以之作為證據亦為正當。
    是足認證人即被害人乙○○、甲○○之上開陳述，堪認為適
    當，依刑事訴訟法第159條之5第1項規定，自得作為證據。
二、本院以下援引之其餘證據資料，其中關於刑事訴訟法第164
    條第2項規定，證物如為文書部分，係屬證物範圍。該等可
    為證據之文書，已經依法踐行調查證據之程序，即提示或告
    以要旨，自具有證據能力。另有關被告以外之人於審判外之
    書面陳述，被告及檢察官均不爭執其證據能力，本院審酌該
    等書面作成時之狀況，認並無不宜作為證據之情事，依刑事
    訴訟法第159條之5第2項規定，自得作為證據。
貳、實體方面：
一、訊據被告矢口否認有何幫助詐欺犯行，並辯稱：土銀內湖分
    行開立帳號000000000000號之帳戶，係伊友綽號小胖之洪佑
    松向伊表示其無法辦理開戶，因其有1筆錢，故要求伊至銀
    行開戶借其使用，伊完成開戶後即將存摺、印鑑、提款卡及
    密碼均交予洪佑松使用，嗣後伊雖有要求洪佑松返還該帳戶
    ，然洪佑松拖延不還，伊與洪佑松係一起作雜工時認識之朋
    友，相識不久，不算熟悉，伊借帳戶予洪佑松並未得到任何
    利益。至於國泰世華新湖分行開立帳號000000000000號之帳
    戶，伊辦妥後即遺失，伊未將該帳戶交予任何人云云。職是
    ，本院自應審究被告之上開帳戶是否交予洪佑松使用或有遺
    失，以認定被告有無成立幫助詐欺取財之犯行。經查：
（一）被害人乙○○、甲○○遭詐欺集團施用詐術，致陷於錯誤
      而交付款項等事實，業據證人乙○○、甲○○於警詢中指
      述綦詳（臺灣士林地方法院檢察署98年度偵字第5242號卷
      宗第8至9頁、高雄市政府警察局前鎮分局刑案偵查卷宗第
      13頁至第16頁，下各稱98年度偵字第5242號卷、刑案偵查
      卷）。且有被告土銀內湖分行、國泰世華新湖分行之開戶
      資料及往來明細、匯款申請書等件附卷可稽（98年度偵字
      第5242號卷第11至15至16頁、刑案偵查卷宗第40至52頁）
      。被告就被害人乙○○、甲○○受騙而匯款至其該等帳戶
      後，而遭提領一空之事實，亦不否認。足認被害人乙○○
      、甲○○遭詐欺取財，且該等款項係分別匯入被告土銀內
      湖分行、國泰世華新湖分行。
（二）被告雖辯稱其土銀內湖分行帳戶，係綽號小胖之友人洪佑
      松要求其開戶而其借用云云。惟被告前於警詢及偵查中分
      別供稱：伊土銀內湖分行之帳戶資料，因置於機車後車廂
      內，於下雨時取雨衣而掉落、或者遭偷竊云云（98年度偵
      字第5242號偵字卷第4至7頁、臺灣士林地方法院檢察署98
      年度偵緝字第650號偵查卷第16至17頁，下稱98年度偵緝
      字第650號卷）。而於原審準備程序期日改稱：伊於土銀
      內湖分行帳戶開戶後1星期，始將該帳戶資料交給洪佑松
      云云（原審卷第11頁）。嗣於原審審理期日再改稱：伊於
      開戶當日，即將土銀內湖分行帳戶資料交予小胖云云（原
      審卷第31至32頁）。參諸被告上開之供述內容可知，其就
      土銀內湖分行帳戶係交付他人使用或不慎遺失，暨何時交
      付予他人等重要事實，其供述前後不一。且被告自承與洪
      佑松不熟識，衡情應無於任何報酬之情況下，出借個人金
      融帳戶而自招危險。況證人洪佑松於原審審理時證稱：伊
      之綽號為小胖，其前與被告一起在三重市接受老闆派工而
      認識，伊未曾向被告借用帳戶等語（原審卷第29頁）。故
      證人洪佑松否認有向被告借用帳戶之事，益證被告辯稱其
      土銀內湖分行帳戶係借予證人洪佑松，要屬不實，是被告
      上開所辯，自無足採。
（三）被告另辯稱其國泰世華新湖分行帳戶，係伊完成開戶後即
      遺失，伊未將該帳戶交予任何人云云。惟被告未舉證以實
      其說，被告前於警詢時供稱：伊將存摺、印章及提款卡置
      於機車置物箱內而遺失云云（刑案偵查卷宗第7頁）。嗣
      於本院審理時供稱：伊係放在皮包內遺失云云（本院卷第
      19頁背面），其前後不一其詞。況被告於警詢供稱：伊以
      國泰世華新湖分行帳戶作為一般存提款之用途，伊於該帳
      戶遺失時，因銀行休息而並未向銀行掛失止付云云（刑案
      偵查卷宗第7至8頁）。倘該帳戶係被告充作一般存提款之
      用途，對其應有相當重要性，係日常生活之必備物品，衡
      諸常情，縱使其發現遺失時銀行業已休息，其亦可於隔日
      或上班日辦理掛失止付。惟本院遍查全卷，並無被告掛失
      之紀錄，足認被告上開所辯，要無足取。
（四）金融帳戶事關存戶個人財產權益之保障，因金融帳戶之存
      摺、提款卡及密碼相結合，故專屬性、私密性益形提高。
      近年社會之詐欺取財犯案猖獗，常利用人頭帳戶作為犯罪
      工具，為保護個人之權益，應有妥善保管金融帳戶資料，
      以防遭人作為犯罪使用之認知。衡情一般人遺失金融帳戶
      ，絕大部分會申報遺失掛失止付，其掛失止付之時間不易
      確定，故取得他人遺失之帳戶，不可能充當存提款之帳戶
      ，使自身遭受損失。參諸目前詐欺情事盛行，倘存提款帳
      戶非詐騙集團所信任者，豈有在帳金融卡與帳戶是否遭申
      報遺失掛失止付，仍屬不明前，任意詐使被害人匯入款項
      ，致詐騙所得無獲而徒勞無功，並增加遭警查獲之可能。
      足見本件詐欺集團成員向被害人為詐欺犯罪行為時，可自
      由管領使用被告帳戶，以獲取詐騙所得金額。職是。本院
      認定被告確於有申辦土銀內湖分行帳戶、國泰世華新湖分
      行帳戶完成後，隨即於同日，在不詳地帳戶後，將存摺、
      印鑑、提款卡及密碼等資料交予詐欺集團。
二、按刑法上之故意犯，可分為直接故意與不確定故意。所謂不
    確定故意即指行為人對於構成犯罪之事實，預見其發生而其
    發生並不違反其本意，此為刑法第13條第2項定有明文。參
    諸詐欺集團常利用人頭帳戶騙取他人匯入款項，此廣經媒體
    披載，政府亦多所宣導，且金融帳戶為個人理財之工具，申
    請開設金融帳戶並無任何特殊之限制，一般民眾均可存入最
    低開戶金額之方式自由申請開戶，並得同時在不同金融機構
    申請多數存款帳戶使用，此乃眾所週知之事實。依一般人之
    社會生活經驗，倘係合法收入，本可自行向金融行庫開戶使
    用，而無向他人購買帳戶之必要。足見他人不以自己名義申
    請開戶，反以其他方式向不特定人蒐集、收購或借用他人之
    金融機構帳戶使用，衡情應能懷疑蒐集收購或借用帳戶之目
    的，在於供不法詐騙者用以詐使他人將款項匯入該等帳戶，
    作為提領之用途。被告係成年人，應有相當社會經驗及通常
    智識程度，對於提供帳戶提款卡暨其密碼之目的，係在供作
    不法詐騙者作為詐騙他人款項之工具，當知之甚詳。詎被告
    竟將其所有上開帳戶、金融卡及密碼交付不詳姓名之人使用
    ，依卷內事證，雖無證據證明被告知悉詐騙被害人之詐騙者
    如何犯罪，或被告與詐騙份子有共同正犯關係，惟該等詐騙
    者將被告提供之帳戶作為提領不法詐騙款項之用途，顯然不
    違反被告之本意，被告自有幫助詐欺取財之不確定故意甚明
    。準此，本案事證明確，被告幫助詐欺取財之犯行，足堪認
    定。
三、刑法上之幫助犯，係對於犯罪與正犯有共同之認識，而以幫
    助之意思，對於正犯資以助力，而未參與實施犯罪之行為者
    而言。是如未參與實施犯罪構成要件之行為，而係出於幫助
    之意思提供助力，即屬幫助犯，而非共同正犯。被告係基於
    幫助他人實施詐欺取財罪，提供前開帳戶金融卡及密碼。而
    本件詐騙集團成員，以電話對被害人實施詐術，足見該詐騙
    集團成員人數至少有2人以上，該詐騙集團成員應屬詐欺罪
    之共同正犯。核被告所為，係犯刑法第339條第1項、第30條
    第1項之幫助共同詐欺取財罪。被告係幫助犯，應依刑法第3
    0條第2項之規定，按正犯之刑減輕之。
四、數行為於同時同地或密切接近之時地實施，侵害同一之法益
    ，各行為之獨立性極為薄弱，依一般社會健全觀念，在時間
    差距上，難以強行分開，在刑法評價上，以視為數個舉動之
    接續施行，合為包括之一行為予以評價，較為合理，則屬接
    續犯，而為包括之一罪，最高法院86年臺上字第3295號著有
    判例。查本件被告於本院雖辯稱其上開二帳戶並非交給同一
    人云云（本院卷第20頁背面）。惟被告於98年2月17日接續
    前往土地銀行內湖分行及國泰世華銀行新湖分行開立帳戶後
    ，隨即於同日，在不詳地點，將上開各帳戶之存摺、提款、
    提款卡及密碼提供交予真實姓名、年籍不詳之成年人使用之
    行為，係在密切接近之時、地實施，侵害同一社會法益，各
    行為之獨立性極為薄弱，在刑法評價上，以視為數個舉動之
    接續施行，合為包括之一行為予以評價，較為合理，應屬接
    續犯，而為包括之一罪。準此，如事實壹之二部分即臺灣臺
    南地方法院檢察署98年度偵字第14085號併辦部分，雖未據
    起訴，惟與起訴事實有接續犯關係，屬實質上之一罪，為起
    訴效力所及，本院自應併予審理。
五、原審就本案之論罪科刑，固非無見。惟如事實壹之二部分即
    臺灣臺南地方法院檢察署98年度偵字第14085號併辦部分，
    其與起訴事實有實質上之一罪關係，為起訴效力所及，原審
    未及審酌，尚有違誤。公訴人上訴意旨，指摘原審量刑過輕
    ，雖無足取，惟原判決既有上開可議，要屬無可維持，應予
    撤銷改判。本院審酌被告將金融機構帳戶之金融卡提供交付
    他人使用，並告知密碼，助長詐騙集團犯罪，增加政府查緝
    此類犯罪之困難，且危害他人財產安全及社會秩序，犯後否
    認犯行，態度非佳。因念其並未實際參與詐騙行為，且為輕
    度智障患者，有中華民國身心障礙手冊1紙附卷可稽，智識
    程度及生活狀況不佳，兼衡被告犯罪動機、目的、手段及素
    行等一切情狀，量處如主文第2項所示之刑，並諭知易科罰
    金之折算標準。
據上論斷，應依刑事訴訟法第369條第1項前段、第364條、第299
條第1項前段，刑法第339條第1項、第30條、第55條、第41條第1
項前段，刑法施行法第1條之1，判決如主文。
本案經檢察官吳茂松到庭執行職務。
中    華    民    國    98    年    12    月    9    日
                  刑事第五庭  審判長法  官  高明哲
                                    法  官  劉秉鑫
                                    法  官  林洲富
以上正本證明與原本無異。
不得上訴。
                                    書記官  楊秋鈴
中    華    民    國    98    年    12    月    9     日
附錄：本案論罪科刑法條全文
刑法第339條第1項
意圖為自己或第三人不法之所有，以詐術使人將本人或第三人之
物交付者，處5年以下有期徒刑、拘役或科或併科1千元以下罰金
。


司法院資訊處製作；財團法人民間司法改革基金會備份。
